【裁判字號】    99,聲判,10
【裁判日期】    990303
【裁判案由】    聲請交付審判
【裁判全文】
臺灣桃園地方法院刑事裁定              99年度聲判字第10號
聲  請  人  乙○○
代  理  人  謝清傑律師
被      告  甲○○
上列聲請人即告訴人因告訴被告妨害自由案件，不服臺灣高等法
院檢察署檢察長駁回再議之處分（99年度上聲議字第824號），
聲請交付審判，本院裁定如下：
    主  文
聲請駁回。
    理  由
一、按告訴人不服上級法院檢察署檢察長或檢察總長認再議為無
    理由而駁回之處分者，得於接受處分書後10日內委任律師提
    出理由狀，向該管第一審法院聲請交付審判；法院認為交付
    審判之聲請不合法或無理由者，應駁回之，刑事訴訟法第25
    8 條之1 第1 項、第258 條之3 第2 項前段分別定有明文。
二、本件聲請人即告訴人乙○○以被告甲○○涉犯刑法第302 條
    剝奪他人行動自由罪、同法第304 條強制罪，訴由桃園縣政
    府警察局大園分局報請臺灣桃園地方法院檢察署檢察官偵查
    ，經該署檢察官於民國98年12月10日以98年度偵字第7570號
    為不起訴處分後，聲請人聲請再議，經臺灣高等法院檢察署
    檢察長於99年1 月25日以99年度上聲議字第824 號駁回再議
    。茲聲請人於99年2 月3 日收受駁回再議處分書，旋於10日
    內之99年2 月12日委任律師提出理由狀聲請交付審判，程式
    核無不合，應先敘明。
三、聲請交付審判意旨略以：
(一)、原偵查檢察官固對告訴人之報案時間有所質疑，惟本件案發
    時間為98年1 月5 日，於案發後，告訴人內心恐懼，擔憂被
    告甲○○將進一步對其自己或家人不利，唯恐報案後會招致
    危害，遲疑多日，始於同年月10日前往桃園縣政府警察局大
    園分局新坡派出所報案並製作筆錄，之後再因派出所轄區問
    題，於同年月17日更行前往三派出所接受員警詢問。依上
    開事實經過，可知告訴人報案時間非但合乎情理，亦與日常
    生活經驗無違，無法遽認告訴人提出告訴之動機可疑。
(二)、其次，告訴人之所以未於偵查中對檢察官訊問之證人證詞提
    出意見，一方面係因告訴人學歷僅有小學畢業，對相關法律
    程序已不瞭解，另一方面，告訴人重聽嚴重，原本就無法聽
    清楚證人於偵查中所述內容，遑論係當庭反駁證人說詞，是
    亦不能因此驟為對告訴人不利之認定。
(三)、再者，被告甲○○所辯之債務新臺幣（下同）100 萬元云云
    ，實際上係早於5 、6 年間，因告訴人、被告甲○○及兩名
    股東合夥投資時遭其他廠商積欠之貨款。因被告甲○○不甘
    損失，要求告訴人負擔，始一再對外宣稱告訴人積欠其債務
    ，但告訴人根本不曾積欠被告甲○○任何金錢，實無簽發本
    票，甚至進而拿取土地、建物所有權狀以供被告甲○○擔保
    債務清償之必要，由是已見告訴人確係受脅迫始簽發本票交
    予被告甲○○。況於本案發生當時，僅有證人曾尉芳在場出
    面勸阻被告甲○○，至證人曾炳華則不在場，是本件調查重
    點應在於訊問證人曾尉芳，而非訊問事後才出現之證人曾炳
    華。
(四)、此外，告訴人承包唐榮重工塑膠料之工程後，隨即直接轉賣
    予榮記資源回收場，根本並未聘僱任何臨時工人，是案發當
    天被告甲○○帶同6 名工人一同前來，其目的無非係為壓制
    告訴人，至其辯稱係帶同工人一起前往向告訴人收款云云，
    要非事實。又證人詹益明本身既涉案其中，所為證詞謊言連
    篇，亦毫無可信。
(五)、最後，告訴人於接獲不起訴處分書後聲請再議，亦有多名證
    人欲聲請傳喚以查明案發當時曾尉芳曾出言要告訴人不要簽
    立本票，告訴人既未積欠被告甲○○100 萬元，亦無須於承
    包唐榮重工塑膠料工程時另行聘僱臨時工人。因被告甲○○
    所為之犯行，已構成刑法妨害自由之要件，爰依法聲請交付
    審判云云。
四、按犯罪事實應依證據認定之，無證據不得認定其犯罪事實，
    刑事訴訟法第154 條第2 項定有明文；又告訴人之告訴，係
    以使被告受刑事訴追為目的，是其陳述是否與事實相符，仍
    應調查其他證據以資審認；而犯罪事實之認定，應憑證據，
    如未能發現相當證據，或證據不足以證明，自不能以推測或
    擬制之方法，以為裁判基礎。而告訴人之告訴，係以使被告
    受刑事訴追為目的，難免故予誇大，是其指訴是否與事實相
    符，仍應調查其他證據以資審認（最高法院93年度臺上字第
    6077號、92年度臺上字第1878號判決意旨參照）。
五、次按刑事訴訟法第258 條之1 規定告訴人得向法院聲請交付
    審判，係新增對於「檢察官不起訴或緩起訴裁量權」制衡之
    一種外部監督機制，法院僅就檢察官所為不起訴或緩起訴之
    處分是否正確加以審查，以防止檢察機關濫權，依此立法精
    神，同法第258 條之2 第3 項規定法院審查聲請交付審判案
    件時「得為必要之調查」，其調查證據之範圍，自應以偵查
    中曾顯現之證據為限；而同法第260 條對於不起訴處分已確
    定或緩起訴處分期滿未經撤銷者得再行起訴之規定，其立法
    理由說明該條為不起訴處分已確定者，包括「聲請法院交付
    審判復經駁回者」之情形在內，是前述「得為必要之調查」
    ，其調查證據範圍，更應以偵查中曾顯現之證據為限，不得
    就告訴人新提出之證據再為調查，亦不得蒐集偵查卷以外之
    證據，否則，將與刑事訴訟法第260 條之再行起訴規定，混
    淆不清，亦將使法院兼任檢察官而有回復「糾問制度」之虞
    ；且法院一旦裁定交付審判，即如同檢察官提起公訴，將使
    案件進入審判程序，是法院裁定交付審判之前提，必須係偵
    查卷內所存證據確已符合刑事訴訟法第251 條第1 項規定「
    足認被告有犯罪嫌疑」，而檢察官應提起公訴之情形。此由
    徵諸法院辦理刑事訴訟案件應行注意事項第134 點中段規定
    ：「法院於審理交付審判之聲請有無理由時，除認為告訴人
    所指摘（應指在偵查中所指摘之意）不利被告之事證未經檢
    察機關詳為調查或斟酌，或不起訴處分書所載理由違背經驗
    法則、論理法則或其他證據法則，否則，不宜率予交付審判
    。」益顯明白。
六、本院查：
(一)、證人即案發當時在場之詹益明已先後於：(1)警詢時陳稱：98
    年1 月5 日下午2 時許，被告甲○○帶我及其所聘僱之4、5
    名臨時工前往桃園縣大園鄉○○村○○路○ 段604 號，欲向
    告訴人陳棟梁索討其先前所積欠甲○○之債務，藉以發放甲
    ○○尚未支付之臨時工工資；當時甲○○與陳棟梁在該處廠
    房內喝酒、談債務，雙方有說有笑，我們在旁邊等待，都沒
    有看到其等二人有何衝突、爭吵；陳棟梁還說現在沒有那麼
    多錢，無法償還，所以要求簽立3 張本票給「福董」甲○○
    以暫緩清償，並未強迫陳棟梁簽立本票；簽完本票後，陳棟
    梁因自己先前債信不好，又主動表示願意提供房屋、土地權
    狀以擔保本票兌現，因陳棟梁在廠房內已有飲酒，遂由我開
    車搭載陳棟梁返回家中拿取房地契，再前往中壢市某處向其
    朋友借款，至甲○○則留在廠房內，並未陪同前往；而陳棟
    梁雖拿著房地契向其友人借錢，仍借不到錢返還甲○○，陳
    棟梁自己覺得讓我載著跑來跑去又借不到錢不好意思，所以
    才又請我到中壢「星光大道」KTV 喝酒等語（見偵卷第9 至
    10頁反面）。(2)於偵查中亦以證人身分具結證稱：甲○○說
    他跟告訴人合夥，要跟告訴人拿錢，我們就跟甲○○一起去
    工廠，抵達後，告訴人跟被告在談事情，我們在旁邊，我有
    看到告訴人簽本票還有一張紙，因為告訴人當時有喝酒，告
    訴人叫我回去跟他拿工錢，只有我一人開車載告訴人回他家
    ，但告訴人說他沒錢，就說要先拿房契去跟朋友借錢，後來
    我開告訴人的車載他去找他的朋友借錢，路上他有打電話給
    朋友，但是沒有借到錢，告訴人說不好意思，說要請我喝酒
    ，後來我們就去KTV ，我做到6 點多才離開，告訴人並在KT
    V 內要我拿權狀給被告作為抵押，我就在當天晚上9 時許在
    中壢環南路某處將權狀交給甲○○等語明確（見偵卷第40頁
    ）。經核證人詹益明前後所述一致而無瑕疵可指，已見其所
    言應非出於子虛，加以其上開所證情節，竟又與證人即案發
    現場廠房負責人曾炳華於警詢及偵訊時證稱：案發當天被告
    甲○○曾與其他6 名男子前往其位於林村廠房內找陳棟梁
    談事情，辦公室內沒有什麼聲音，可見告訴人跟被告在我辦
    公室內沒有發生爭吵，後來大約1 個小時後，我就看到陳棟
    梁跟其他男子出去，至甲○○還留在我公司，我也沒有看到
    陳棟梁遭人持械強押或言語恐嚇上車等語（見偵卷第12頁、
    第38至39頁）相符，並有卷附債務清償協議書、土地所有權
    狀、建物所有權狀、本票等在卷可憑。本院審酌證人詹益明
    、曾炳華二人素不相識，與告訴人陳棟梁平日亦未有仇恨怨
    隙，衡情渠等二人實無共謀勾串案發當天事實經過之必要，
    是認證人詹益明、曾炳華前揭所證應屬實情而值信。從而，
    被告甲○○於案發當天並未有限制告訴人行動自由或強逼其
    簽發本票之行為，應可認定。
(二)、至告訴人固一再指訴被告甲○○強逼其簽發本票並限制其行
    動自由，其實際上根本並未積欠被告任何債務，若非受被告
    甲○○強逼，自無簽發本票或交付土地、建物權狀之可能；
    又被告甲○○帶同6 名工人一同前來，其目的亦無非係為壓
    制告訴人云云。惟查：
  1.觀之告訴人於警詢中之指訴內容，亦即：「98年1 月5 日1
    時20分許接到一名蔡姓男子的電話，電話中謊稱約我要買染
    布機檯，因我人剛好在桃園縣大園鄉○○村○○路○ 段604
    號曾尉芳的倉庫，我就約蔡姓男子在此見面。於同日下午2
    時蔡姓男子先走進倉庫裡，之後又進來甲○○及5 名男子。
    蔡姓男子就說：『機檯尾款100 萬還沒收，是甲○○委託我
    來向你要錢』，我說我沒有欠甲○○錢，………，因甲○○
    收不到卓先生機檯尾款100 萬元，轉而要我負責清償100 萬
    尾款，蔡姓男子便要我當場簽立三張本票（各新臺幣50、30
    、20萬元），簽完本票後他們拉我上車，載我回家裡，叫我
    將家裡的二張土地所有權狀及一張房屋所有權狀交給蔡姓男
    子，接著又載我至中壢星光大到KTV505包廂，在505 包廂內
    強迫我簽下協議書，內容是要我承認該100 萬款項及本票，
    簽完協議書後他們就放我走了云云（見偵卷第7 頁），已清
    楚可見告訴人於警詢中僅敘及綽號「小蔡」之人要求其簽發
    本票，並未就被告甲○○有無強逼其簽發本票提及隻言片語
    。
  2.其後告訴人於偵訊時雖又稱：「……蔡姓男子約在下午2 點
    半跟被告及其他5 名男子共7 人一起到，蔡姓男子說我欠被
    告100 萬元，就說我如果不簽本票的話，就要押我到山上去
    跟我住，所以我就在曾炳華的工廠簽了3 張本票，一張20萬
    、一張30萬及一張50萬的本票，我簽完本票就交給蔡姓男子
    ，蔡姓男子跟另外5 名男子不包括被告，他們兄弟就開2 部
    車到我家，蔡姓男子叫我拿出權狀，他要拿去借錢，因為我
    只有一個人，所以我就給他們，之後蔡姓男子跟另5 個男子
    帶我去中壢市○○○道505 號房，蔡姓男子就叫我打電話去
    借錢，我就打電話向我朋友借錢，但是我朋友不借我，蔡姓
    男子就說不然寫一張協議書，協議書的內容不記得了，大概
    是說我欠被告100 萬之類，要我簽名，一直到當天的下午5
    點多，因為借不到錢，我跟他們說給我10天的時間去借錢，
    所以他們才讓我離開」云云（見偵卷第35頁）。惟究其實質
    ，至多無非係在指稱綽號「小蔡」之人如何出言脅迫其簽發
    本票，以及被告甲○○以外之其他人如何帶同其返家或前往
    KT V等事實。然告訴人既未能具體陳明有關被告甲○○於案
    發當天究係如何與「小蔡」或在場之人共同妨害其行動自由
    或使之簽發本票，本院實無從僅依其上開不明確之指訴內容
    ，驟認被告甲○○有何妨害自由犯行。
  3.再者，證人曾炳華於偵訊時已明白證稱其於案發當天並未聽
    聞告訴人與被告二人間有何爭執情形，即告訴人自身亦於警
    詢中坦言：案發當天在場包括被告甲○○在內共7 人均未持
    武器亦未對之毆打等語。苟告訴人指訴被告甲○○帶同6 人
    前往廠房係為壓制其簽發本票3 張一情屬實，被告甲○○等
    人見告訴人悍然拒絕清償債務，又豈會不更進一步採取激烈
    手段強逼告訴人就範，而當時同在廠房內之證人曾炳華又豈
    會對告訴人遭迫害之事實毫無所悉，在在均與常情有悖，是
    認告訴人指訴被告甲○○曾在工廠廠房內強逼其簽發本票之
    內容，並不值信。
  4.抑有進者，觀之卷附由告訴人及被告二人親筆簽名捺印之清
    償債務協議書，其上已明白記載：「立書人陳棟梁（以下簡
    稱甲方），甲○○（以下簡稱乙方），雙方因合資染整機械
    買賣事宜，尚積欠尾款新臺幣壹佰萬元正，經數次協商後達
    成下列條款事項」、「1.甲方同意以其名下坐落於桃園縣觀
    音鄉○○段地號1978地號、建號00210 之不動產讓渡於乙方
    ，並開立本票面額新臺幣伍拾萬元整、新臺幣拾萬元正、
    新臺幣貳拾萬元正合計新臺幣壹佰萬元正交付乙方」、「2.
    乙方同意甲方可辦理貸款清償前開債務後，乙方無條件返還
    甲方所交付之不動產所以權狀及本票三張。並同意簽立債務
    清償證明書，以確保甲方之權益」、「4.恐口說無憑，特立
    此協議書為證，並由甲乙雙方各執乙份以信守」各等語。參
    之告訴人既於偵查中坦然直言其與被告確有100 萬元之合夥
    債務糾紛存在，其並曾於案發當天簽發面額各為20萬、30萬
    、50萬元之本票交予被告收執，在在均與前揭協議書記載內
    容相符，堪認該份協議書確係出於告訴人及被告二人真意所
    為。至告訴人雖一再陳稱上開協議書乃係蔡姓男子在KTV 內
    強逼其簽立云云，惟告訴人既陳稱案發當天被告甲○○並未
    與蔡姓男或詹益明一同前往KTV 包廂內，則於此情況下，被
    告甲○○究要如何與告訴人共同簽立上開協議書內容，實非
    無疑。況若上開協議書確係告訴人與被告共同於KTV 包廂內
    所簽立，而依據告訴人所指訴，其又係先返家取得共計3 張
    土地、建物所有權狀後，再與蔡姓男子等人一同前往KTV 包
    廂內，則被告既係為求債務獲得十足之擔保而迫使告訴人簽
    立前揭債務清償協議書，其大可逕行要求告訴人將前揭3 張
    土地、建物權狀內所載包括桃園縣觀音鄉○○段1978地號（
    面積464 平方公尺，權利範圍20分之1 ）、1978之2 地號（
    面積101 平方公尺，權利範圍1 分之1 ）以及同段210 建號
    （即門牌號碼桃園縣觀音鄉崙坪村10鄰崙坪170 之2 號）3
    筆土地建物一併移轉讓渡歸己所有，又何需捨棄其中面積最
    大、擔保債務能力最強之1978之2 地號土地，而僅單單要求
    其餘2 筆土地、建物移轉，是認告訴人就此所為指訴，與常
    情背離極甚，亦難採憑。茲因告訴人指訴其係在KTV 包廂內
    受脅迫簽立協議書部分之指訴既有前揭瑕疵，本院尚無法依
    其指訴內容，遽認被告有何在包廂內強制其簽立協議書而行
    無義務之事等犯行。
(三)、告訴人又指訴證人詹益明本身既亦涉案其中，其所為證詞本
    屬謊言而毫無可信，又案發當時證人曾炳華並不在場，反而
    係證人曾尉芳曾勸阻告訴人不要簽發本票交予被告甲○○云
    云。然查：
  1.告訴人於警詢中已坦承其除被告甲○○外，其餘在場6 人均
    不認識（見偵卷第8 頁），準此，本院已難想像證人詹益明
    有何故意虛編其詞以陷告訴人於不利之必要，況其所言，除
    與證人即告訴人之友人曾炳華到庭所證不謀而合外，更有相
    關本票、土地建物權狀、協議書等在卷可佐，益徵其所證屬
    實。告訴人空言指摘其所為證詞均屬謊言而毫無可信云云，
    並不值採。
  2.其次，告訴人於偵查中既已清楚陳稱：「（簽本票的時候誰
    在場？）被告、曾炳華、蔡姓男子及其他5 名男子」等語（
    見偵卷第36頁），是其事後改稱：案發當時證人曾炳華並不
    在場云云，已有可疑。遑論證人曾炳華於偵查中尚且具結證
    稱：「（曾尉芳是你父親？）是」、「（當天曾尉芳有在場
    ？）有，他酒醉後就先離開，當天早上10點多就跟告訴人在
    喝酒」等語（見偵卷第39頁），非但適足以補強證人詹益明
    所證：因告訴人有喝酒，所以是我開車載告訴人回家等語實
    在，更堪以證明其在工廠內簽發本票當時證人曾尉芳並不在
    場。是其以此指摘原檢察官調查方向不當云云，亦屬無稽。
(四)、告訴人再聲請傳喚證人曾尉芳、游清松、卓平成、楊茂榮等
    人到庭以查明案發當時曾尉芳曾出言要告訴人不要簽立本票
    ，以及其並未積欠被告甲○○100 萬元，亦無須於承包唐榮
    重工塑膠料工程時另行聘僱臨時工人等事實。然如前所述，
    法院就告訴人所為交付審判之聲請，僅就檢察官所為不起訴
    或緩起訴之處分是否正確加以審查，以防止檢察機關濫權，
    其調查證據範圍，應以偵查中曾顯現之證據為限，不得就告
    訴人新提出之證據再為調查，亦不得蒐集偵查卷以外之證據
    。茲因上開證人均未曾於偵查中經告訴人聲請訊問或經檢察
    官調查，依前開規定，本院已無從再予傳喚，遑論上開證人
    復均未曾親眼見聞或參與本件案發經過，亦無調查之必要與
    實益。告訴人以此為由聲請交付審判云云，於法無據，本院
    仍無由准許。
七、綜上所述，本院依職權調閱前開偵查卷宗，依其內容所示，
    臺灣桃園地方法院檢察署檢察官所為不起訴處分書及臺灣高
    等法院檢察署檢察長駁回再議聲請處分書，已就聲請人於偵
    查時提出之告訴理由予以斟酌，詳予調查證據，並詳加論述
    所憑證據及其認定之理由，原檢察官及高檢署檢察長並以犯
    罪嫌無不足為由，駁回其再議之聲請，認事用法，並無不當
    。聲請意旨徒執前詞，認被告甲○○涉有前揭犯嫌，對於原
    處分及再議處分多加指摘求予交付審判，為無理由，依法應
    予駁回。
據上論斷，依刑事訴訟法第258 條之3 第2 項前段，裁定如主文
。
中    華    民    國    99    年    3     月    3     日
                  刑事第八庭    審判長法  官  林惠霞
                                      法  官  張明儀
                                      法  官  呂綺珍
以上正本證明與原本無異。
對於本裁定不得抗告。
                                      書記官  范升福
中    華    民    國    99    年    3     月    3     日

司法院資訊處製作；財團法人民間司法改革基金會備份。
